臺灣高等法院刑事判決
111年度上訴字第3572號
上  訴  人  臺灣士林地方檢察署檢察官
被      告  張榆婕



上列上訴人因被告詐欺等案件，不服臺灣士林地方法院111年度
金訴字第246號，中華民國111年8月4日第一審判決（起訴案號：
臺灣士林地方檢察署110年度偵字第13061號、110年度偵字第139
28號），提起上訴，本院判決如下：
    主  文
原判決撤銷。
張榆婕犯三人以上共同詐欺取財罪，處有期徒刑陸月。緩刑貳年
。未扣案之犯罪所得新臺幣陸仟元沒收，於一部或全部不能或不
宜執行沒收時，追徵其價額。
    事  實
一、張榆婕依其智識及一般社會生活之通常經驗，可預見無故雇
    用他人從事提領、收取現金，再傳遞現金與不明第三人之舉
    ，極有可能係為詐欺犯罪所得款項，且無故收取來路不明之
    款項，旋轉交給陌生人，亦可能掩飾詐欺所得之實際去向，
    製造金流斷點，竟為獲取與所付勞力顯不相當之高額報酬，
    在縱與他人共同實行詐欺犯罪，亦不違背其本意之情況下，
    參與真實姓名年籍不詳暱稱為「志存高遠」成年男子所屬詐
    欺集團，與「志存高遠」、真實姓名年籍均不詳之成年女子
    等詐欺集團成員，共同意圖為自己不法之所有，基於三人以
    上詐欺取財及掩飾、隱匿特定犯罪所得、本質、來源及去向
    等洗錢之不確定故意犯意聯絡，由「志存高遠」於民國110
    年4月29日指示張榆婕提供其郵局帳號00000000000000號帳
    戶（下稱郵局帳戶）供人匯款並代領款項。嗣該詐欺集團內
    不詳成員於附表所示之時間向黃陳麗華施用如附表所示之詐
    術，致黃陳麗華陷於錯誤，於附表所示之時間，依指示匯款
    至張榆婕所有前開郵局帳戶內。得手後，再由「志存高遠」
    於附表所示之時間指示張榆婕擔任車手領款工作，張榆婕遂
    依指示於附表所示時間、地點合計領得新臺幣（下同）14萬
    5,000元款項後，再至臺北市民權西路捷運站旁，將所領款
    項中之14萬4,000元款項交予真實姓名年籍不詳之成年女子
    ，以此方法製造金流斷點，而掩飾、隱匿詐欺犯罪所得之去
    向及所在，張榆婕並因此獲得6千元之報酬（含1千元車資）
    。後經黃陳麗華發現受騙後報警處理，經警調閱監視錄影畫
    面後始循線查悉上情。
二、案經黃陳麗華訴由臺北市政府警察局北投分局、新北市政府
    警察局淡水分局報告偵辦。
    理  由
壹、證據能力：
一、按被告以外之人於審判外之陳述，雖不符刑事訴訟法第 159
    條之1 至第159 條之4 之規定，而經當事人於審判程序同意
    作為證據，法院審酌該言詞陳述或書面陳述作成時之情況，
    認為適當者，亦得為證據。當事人、代理人或辯護人於法院
    調查證據時，知有刑事訴訟法第159 條第1 項不得為證據之
    情形，而未於言詞辯論終結前聲明異議者，視為有前項之同
    意，刑事訴訟法第159 條之5 定有明文。查本判決所引用以
    下審判外作成之相關供述證據，檢察官、被告張榆婕於本院
    準備程序中對於證據能力沒有意見（本院卷第44頁至第47頁
    ），且於本院言詞辯論終結前均未聲明異議（本院卷第83頁
    至第85頁），本院審酌上開證據資料製作時之情況，尚無違
    法取得及證明力明顯過低之瑕疵，認以之作為證據應屬適當
    ，且上開各該證據均經本院於審判期日依法進行證據之調查
    、辯論，被告於訴訟上之防禦權，已受保障，故上開證據資
    料均有證據能力。
二、至於本判決其餘所依憑認定被告犯罪事實之各項非供述證據
    ，本院亦查無有何違反法定程序取得之情形，依刑事訴訟法
    第158 條之4 規定之反面解釋，均具有證據能力。
貳、實體認定：
一、被告於本院審理時否認有何上揭犯行，辯稱：我沒有騙告訴
    人黃陳麗華，我也不知道對方是詐騙集團，我是跟暱稱「志
    存高遠」的人聯繫，我有傳履歷表、身分證給他，但沒有看
    過本人，工作內容為幫別人買虛擬貨幣，我負責領款，我提
    供我郵局帳戶帳號，係為薪資匯款。我有幫「志存高遠」提
    款15萬元，賺到6千元，我不能確認匯入之金額是否合法，
    後來想想覺得報酬顯不合理，我無犯罪之故意云云（本院卷
    第43、44、74頁）。經查：
　㈠詐欺集團不詳成員於110年5月5日中午12時許，假冒告訴人黃
    陳麗華之表妹，撥打電話予告訴人，佯稱需向告訴人借款繳
    納保險費云云，告訴人因而陷於錯誤，於同日中午12時38分
    ，在高雄市鳳山區之鳳山新富郵局臨櫃存款15萬元至被告郵
    局帳戶，被告則依「志存高遠」指示，於同日下午1時7分、
    1時8分、1時9分、1時17分許，在臺北市○○區○○○路0段000號
    北投舊北投郵局，分別提領1萬5,000元、1萬元、6萬元、6
    萬元，總計14萬5,000元後，於同日下午3時許，在臺北市民
    權西路捷運站旁，將提領款項中之144,000交予不詳成年女
    子等節，為被告所不爭執，核與證人即告訴人於警詢時之證
    述大致相符（偵13928卷第17頁至第18頁），並有告訴人提
    出無摺存款存款人收執聯附卷可參（偵13928卷第19頁），
    另有高雄市政府警察局鳳山分局新甲派出所受（處）理案件
    證明單、內政部警政署反詐騙諮詢專線紀錄表、受理詐騙帳
    戶通報警示簡便格式表等相關告訴人之報案紀錄，及被告於
    上揭時間、地點提領款項之監視器畫面擷圖，與被告郵局帳
    戶開戶資料及歷史交易明細等證據（偵13061卷第25頁至第2
    7頁、第32頁、第33頁、第35頁、偵13928卷第21頁至第25頁
    ）在卷可查，此部分事實，首先應可以認定為真實，足證告
    訴人遭詐騙後，匯款至被告前揭郵局帳戶後，未幾，旋遭被
    告提領，並交付給「志存高遠」所指定之人等事實甚明。
　㈡再者，觀諸被告於檢察官訊問時陳稱：「（你有無提供給詐
    騙集團使用？）我找工作，我在臉書『士林北投找工作職缺
    社團』找工作，對方說薪資會匯到我帳戶，所以我才給對方
    我的帳戶，說我可以幫忙送東西，工作内容運送東西或貨物
    ，結果對方轉了15萬元到我戶頭，叫我領出來送到民權西路
    捷運站旁邊的7-11給一個女生，我就照對方指示去做。」、
    「（你有無先扣掉5千元的報酬？）有。」、「（為何提領
    現金送給另外的人就可以領到5千元報酬？）一開始我也不
    清楚，就是莫名的匯到我帳戶，我就沒想那麼多就照做。我
    想說是工作，結果隔天就通知我變警示帳戶。」（偵13061
    卷第59-61頁）；於原審稱：「（為何要幫『志存高遠』提領
    款項？）就是客人需要買虛擬貨幣，『志存高遠』會跟我說有
    客人匯款到我帳戶，要我把錢領出來，拿給幣商。」 、「
    （提示110偵13061卷第61頁，偵查中稱『工作内容運送東西
    或貨物，結果對方轉了 15萬元到我的戶頭，叫我領出來送
    到民權西路捷運站旁邊的7-11給一個女生，我就照對方指示
    去做。』請問為何原本說工作内容是運送東西貨物，最後變
    成領錢給客戶？）運送現金給人家，然後人家會再傳虛擬貨
    幣給客戶。」（原審金訴卷第27、83頁）；於本院供稱：「
    （電視上常宣導詐騙集團的事情，為何還要提供帳戶給「志
    存高遠」？）我以為這是正常工作。我幫他提過一次15萬元
    ，就沒有提其他次了，因為我發現我郵局怪怪的，變成警示
    帳戶，我有因此事有詢問郵局。我只提一筆，我是分批領。
    那是同一筆，是同一個被害人。」、「（面試經過？）我有
    傳履歷表，身分證給他。我沒有看過對方本人。工作內容為
    別人要買虛擬貨幣，我負責領款。我當時沒有想那麼多。我
    不能確定匯過來的錢是否合法。匯過來的錢後我沒有刷簿子
    。」、「（你提供你的郵局帳戶資料，你是否有即使讓詐欺
    集團作為犯罪使用，或作為洗錢斷點，也不會違背你的意思
    ？）我給他帳戶是因為『志存高遠』說要匯我薪水用的，他跟
    我說我的底薪為1萬5千元。」、「（對方所匯15萬元已超過
    你的底薪，為何還去領？）他說那個要給那邊承辦的員工，
    我忘記他跟我說什麼。他一開始還說是虛擬貨幣交易，我以
    為是如此。我照其所說把錢給那邊的員工（穿牛仔外套女生
    ）。」、「（你當天交付多少錢？）總共14萬4千元。他有
    說1000元是我的車資，5千元是報酬，我合計拿到6000元。
    」（本院卷第44、87頁），是由被告之歷次陳述可知，被告
    先稱說係幫忙送東西，工作内容運送東西或貨物，後又稱從
    事虛擬貨幣交易，惟被告亦不否認所從事之工作，實際上為
    提領款項轉交他人，可知被告認識案發時係從事提款工作並
    傳遞所領款項，此並與被告與「志存高遠」LINE對話紀錄中
    ，被告多次應「志存高遠」之要求，確認帳戶餘額相符（原
    審金訴卷第83、105、107、113、117、123頁）。而被告為
    智識正常之人，依被告自述自國中1年級開始有工作經驗，
    曾做過餐飲業、補習班助教(原審金訴卷第82頁)，非無社會
    經驗，且係與他人經常接觸之人，自無不知如此單純提領現
    金交予他人即可獲得不相當報酬之行為，係從事不法行為之
    理。
　㈢至被告雖稱「志存高遠」曾稱疫情關係故無面試，但被告有
    傳履歷表，故其認係正當工作云云，然就被告所陳之面試經
    過，及卷附被告與「志存高遠」LINE軟體對話內容觀之，「
    志存高遠」並未說明公司之名稱、地址、實際工作項目、詳
    細內容為何。又有不明金錢逕匯入被告前開郵局帳戶，再令
    被告至指定地點轉交給不詳成年女子，顯與常情有違。再者
    ，被告亦自承報酬不合理，且被告與「志存高遠」未曾謀面
    ，亦不知悉對方之真實姓名、聯絡資料之情形下，竟僅憑「
    志存高遠」顯無任何實際憑據單方聲稱係從事虛擬貨幣交易
    之空言，被告辯稱其認係合法之工作云云，實難採信。
　㈣復按委託他人領取款項，因款項有遭侵占之風險，通常委任
    人與受任人間須具高度信任關係始可能為之，而此種信賴關
    係實非透過數通電話、通訊軟體文字訊息即可輕易建立，被
    告於本案發生前與「志存高遠」等人互不相識，顯非至親好
    友，雙方在無何信賴基礎下，「志存高遠」等人竟將款項匯
    入被告帳戶，並由被告提領款項，須承擔提款金錢恐遭侵吞
    之風險，甚且支付高額報酬，當係圖藉此取得不法犯罪所得
    ，及隱匿金融機構帳戶內資金實際取得人之身分，以逃避追
    查。況現今自動櫃員機設置據點遍布大街小巷及便利商店內
    ，縱係經營虛擬貨幣交易，亦無支付報酬委託他人代領之必
    要，徒增款項遭不信任之人侵占之風險；再參酌至自動櫃員
    機提領金錢，並將款項送至指定處所，此等工作內容實無須
    耗費多大之勞力，然被告因提領款項，並送交予「志存高遠
    」所指定之人，即可獲取6千元之報酬（含車資），其付出
    之勞力與獲得之報酬顯不相當，被告由上開諸多不合常理之
    處，自可輕易判斷並預見「志存高遠」等人有高度可能係從
    事違法行為，其等所提領之款項為不法所得，被告仍依指示
    提領款項，並前往指定處所將所提領款項交付指定人收取，
    足證被告主觀上應具有縱其所應徵之公司係屬詐欺集團，且
    就其所參與提領款項係以詐欺集團對被害人施用詐術所得之
    不法款項，其所為有共同掩飾、隱匿犯罪所得之可能，仍不
    違背其本意之不確定故意甚明。而被告除客觀上已該當於掩
    飾特定犯罪所得去向之行為要件，卻仍依詐欺集團成員之指
    示，提供帳戶帳號，提領現金後交付予詐欺集團成員，自有
    掩飾特定犯罪所得去向之洗錢之不確定故意，亦可認定。且
    實務上不乏提供自己之帳戶供所屬詐欺集團成員使用之情形
    ，尚不能僅以被告提供自己所有之帳戶，即認被告主觀上並
    無犯意。復依被告所述，其參與本案之人至少有「志存高遠
    」、不詳成年女子等人，亦堪認被告有三人以上詐欺取財之
    主觀不確定故意。
　㈤綜上所述，本案事證明確，被告犯行均堪認定，應依法論科
    。
二、論罪
  ㈠核被告所為，係犯刑法第339條之4第1項第2款之三人以上共
    同犯詐欺取財罪、洗錢防制法第2條第2款、第14條第1項之
    洗錢罪。
  ㈡按共同正犯之成立，祇須具有犯意之聯絡，行為之分擔， 既
    不問犯罪動機起於何人，亦不必每一階段犯行，均經參與（
    最高法院34年上字第862號判例意旨參照）。次按共同正犯
    之意思聯絡，原不以數人間直接發生者為限，即有間接之聯
    絡者，亦包括在內（最高法院77年台上字第2135號判例意旨
    參照）；又意思之聯絡並不限於事前有所謀議，即僅於行為
    當時有共同犯意之聯絡者，亦屬之，且其表示之方法，亦不
    以明示通謀為必要，即相互間有默示之合致，亦無不可（最
    高法院73年台上字第2364號判例意旨參照）；再共同實施犯
    罪行為之人，在合同意思範圍以內，各自分擔犯罪行為之一
    部，相互利用他人之行為，以達其犯罪之目的者，即應對於
    全部所發生之結果，共同負責（最高法院28年上字第3110號
    判例意旨參照）；且共同正犯間，非僅就其自己實施之行為
    負其責任，並在犯意聯絡之範圍內，對於他共同正犯所實施
    之行為，亦應共同負責（最高法院32年上字第1905號判例意
    旨參照）。查被告雖未直接對告訴人施以詐術，惟其擔任車
    手，負責提領所詐得款項，並取得報酬，主觀上係以自己犯
    罪之意思參與，並分擔實行洗錢犯罪構成要件之行為，並與
    其他詐欺集團成年成員間有犯意聯絡及行為分擔，自屬共同
    正犯。是被告與「志存高遠」、姓名年籍不詳之成年女子等
    詐欺集團成員間，有犯意聯絡及行為分擔，應論以共同正犯
    。
  ㈢被告就如附表所示告訴人遭詐欺而匯入之款項多次提領之  
    行為，均係為達到詐欺取財之目的，侵害其同一財產法益，
    各行為之獨立性極為薄弱，難以強行分開，依一般社會健全
    觀念，應就被告多次領款行為，視為數個舉動之接續施行，
    合為包括之一行為予以評價，論以接續犯之單純一罪。又被
    告所犯三人以上共同詐欺取財、洗錢罪之行為，同時並完成
    侵害國家社會法益之洗錢行為，二者局部重合，侵害法益不
    同，自應依刑法第55條之規定，均從一重之三人以上共同詐
    欺取財罪論處。
  ㈣被告所犯應依刑法第59條酌減其刑：
  ⒈按犯罪之情狀顯可憫恕，認科以最低刑度仍嫌過重者，得  
    酌量減輕其刑，刑法第59條定有明文，所謂顯可憫恕，係指
    被告之犯行有情輕法重，客觀上足以引起一般人同情，處以
    經依法減刑後之法定最低刑度仍失之過苛，尚堪憫恕之情形
    而言。又所謂「犯罪之情狀」顯可憫恕，與刑法第57條所稱
    之審酌「一切情狀」，二者並非屬截然不同之範圍，於裁判
    上酌量減輕其刑時，本應就犯罪一切情狀（包括刑法第57條
    所列舉之10款事項），予以全盤考量。
  ⒉查被告於參與本案詐欺集團前，並無任何前案紀錄，行為  
    當時年紀尚輕未滿20歲，僅因一時失慮，擔任詐欺集團車手
    ，與籌組詐欺集團之人或集團核心、上游成員之惡性明顯有
    別，參與分工層級頗低，佐以其自案發後雖否認犯行，但為
    警查獲後，曾配合警方追查「志存高遠」等情，有台北市政
    府警察局北投分局111年7月1日北市警投分刑字第111302133
    1號函暨所附職務報告可佐（原審金訴卷第59至67頁），並
    於原審即表達有意願賠償告訴人，然告訴人經原審、本院傳
    喚均未到庭，且無意願與被告洽談和解，而未能達成和解，
    有送達證書、開庭報到單、公務電話紀錄在卷可憑（見原審
    金訴卷第55、57、71頁、本院卷第53、59、67、71頁），參
    以被告育有年僅8月餘之女，現僅靠配偶工作賺錢之家庭經
    濟狀況，是衡諸上情，倘若仍科以加重詐欺罪之最低度刑（
    有期徒刑1年），有情輕法重之憾，依據前揭說明，乃就被
    告所犯之三人以上共同詐欺取財罪，依刑法第59條之規定酌
    減其刑。
三、撤銷、量刑、沒收、緩刑之理由
　㈠原審未詳查卷證，認定被告僅因找工作之原因，依「志存高
    遠」之指示提款、轉交款項之行為，無從證明其與「志存高
    遠」等人共犯加重詐欺、洗錢等犯行，事實之認定尚有違誤
    ，是原審諭知被告無罪之判決，無可維持，自應由本院將原
    判決撤銷改判。
　㈡爰以行為人之責任為基礎，審酌被告不思以正當途徑獲取財
    物，竟貪圖高額報酬，參與詐欺集團，而為如附表所示之分
    工行為，欠缺尊重他人財產法益之守法觀念，造成被害人財
    產損失，並製造金流斷點，掩飾詐欺集團不法所得之去向，
    應予非難，然考量被告係因一時失慮而為本案犯行，及於本
    案犯罪結構中，係受他人指揮、依指示傳遞金錢之角色，並
    非居主導、核心地位之涉案情節、參與程度，約定可獲取利
    益有限，衡以被告犯後表達願賠償告訴人，惟因告訴人經傳
    未到而未能達成調解、和解，並審酌被告在庭所陳之學歷、
    家庭經濟、生活狀況等一切情狀（見本院卷第88至89頁），
    量處如主文第2項所示之刑。
　㈢緩刑
　　被告前未曾因故意犯罪受有期徒刑以上刑之宣告，有本院被
    告前案紀錄表附卷可憑，素行尚佳，因一時失慮，未能體察
    其行為之嚴重性，致罹刑典，犯後雖否認犯行，但已表達賠
    償告訴人之意願，且本院信被告經此教訓當知所警惕，因認
    對被告所宣告之刑，以暫不執行為適當，爰依刑法第74條第
    1項第1款規定，併予宣告緩刑2年，以勵自新。
　㈣沒收
  ⒈按犯罪所得，屬於犯罪行為人者，沒收之；於全部或一部不
    能沒收或不宜執行沒收時，追徵其價額；犯罪所得之宣告沒
    收或追徵，有過苛之虞、欠缺刑法上之重要性、犯罪所得價
    值低微，或為維持受宣告人生活條件之必要者，得不宣告或
    酌減之，刑法第38條之1第1項前段、第3項、第38條之2第2
    項定有明文。
  ⒉查被告共獲得6千元作為報酬（含車資1千元）乙節，業經被
    告於本院審理中陳述明確（本院卷第87至88頁），且未扣案
    ，應依刑法第38條之1第1項前段、第3項之規定，宣告沒收
    ，於全部或一部不能沒收或不宜執行沒收時，追徵其價額。
據上論斷，應依刑事訴訟法第369條第1項前段、第364條、第299
條第1項前段，判決如主文。
本案經檢察官李美金提起公訴，檢察官林聰良提起上訴，檢察官
黃逸帆到庭執行職務。
中　　華　　民　　國　　111 　年　　11　　月　　23　　日
                  刑事第二十庭  審判長法　官  吳淑惠
                                      法　官  吳祚丞
                                      法　官  王惟琪
以上正本證明與原本無異。
如不服本判決，應於收受送達後20日內向本院提出上訴書狀，其
未敘述上訴之理由者並得於提起上訴後20日內向本院補提理由書
（均須按他造當事人之人數附繕本）「切勿逕送上級法院」。
                                      書記官  戴廷奇
中　　華　　民　　國　　111 　年　　11　　月　　28　　日
附錄：本案論罪科刑法條全文
洗錢防制法第2條
本法所稱洗錢，指下列行為：
一、意圖掩飾或隱匿特定犯罪所得來源，或使他人逃避刑事追訴
    ，而移轉或變更特定犯罪所得。
二、掩飾或隱匿特定犯罪所得之本質、來源、去向、所在、所有
    權、處分權或其他權益者。
三、收受、持有或使用他人之特定犯罪所得。　　
洗錢防制法第14條
有第二條各款所列洗錢行為者，處7 年以下有期徒刑，併科新臺
幣5 百萬元以下罰金。
前項之未遂犯罰之。
前二項情形，不得科以超過其特定犯罪所定最重本刑之刑。
中華民國刑法第339條之4
犯第339 條詐欺罪而有下列情形之一者，處1 年以上7 年以下有
期徒刑，得併科1 百萬元以下罰金：
一、冒用政府機關或公務員名義犯之。
二、三人以上共同犯之。
三、以廣播電視、電子通訊、網際網路或其他媒體等傳播工具，
    對公眾散布而犯之。
前項之未遂犯罰之。

附表
編號 告訴人 詐騙手法 匯款之時間、金額（新臺幣）  被告提領之時間、地點金額（新臺幣）  1 黃陳麗華 詐騙集團成員於110年5月5日12時許，撥打電話予黃陳麗華，佯稱其為黃陳麗華之表妹，欲借款15萬元云云，致黃陳麗華陷於錯誤，於右列時間匯款至郵局帳戶 110年5月5日12時38分許，在高雄市鳳山區之鳳山新富郵局臨櫃匯款15萬元 110年5月5日13時7分、13時8分、13時9分、13時17分許，在臺北市北投區中央南路1段201號北投舊北投郵局提領1萬5,000元、1萬元、6萬元、6萬元，總計14萬5,000元